臺灣高等法院臺中分院刑事判決　　　　96年度上易字第1238號
上　訴　人
即　被　告　乙○○
選任辯護人　成介之律師
上列上訴人因家庭暴力防治法之傷害案件，不服臺灣臺中地方法
院96年度易字第1666號中華民國96年6月11日第一審判決（起訴
案號：臺灣臺中地方法院檢察署96年度偵字第140號），提起上
訴，本院判決如下：
    主  文
原判決撤銷。
乙○○傷害人之身體，處拘役伍拾日，如易科罰金，以銀元佰
元即新臺幣玖佰元折算壹日，減為拘役貳拾伍日，如易科罰金，
以銀元佰元即新臺幣玖佰元折算壹日。
    事    實
一、乙○○為丙○○之夫，二人間具有家庭暴力防治法第三條第
    一款所定之家庭成員關係。緣乙○○於民國95年6月25日中
    午12時許（起訴書誤載為凌晨0時許，經公訴檢察官於原審
    更正之），在其與丙○○位於臺中縣豐原市○○路114巷15
    號12樓之2之住處內，因離婚問題發生口角爭執，乙○○竟
    基於傷害他人身體之犯意，以徒手推打、拉扯丙○○之身體
    及抓握丙○○之手腕等處，並於過程中因推打而導致丙○○
    跌倒在地多次，致丙○○受有右手腕瘀傷（5×3公分）、右
    膝瘀傷（6×3公分）、左膝瘀傷（5×4公分）及右肘瘀傷（
    5 ×4公分）等傷害。
二、案經丙○○訴請臺灣臺中地方法院檢察署檢察官偵查起訴。
    理    由
一、訊據上訴人即被告 (下稱被告)乙○○固坦承於上開時、地
    與告訴人丙○○因離婚問題發生口角爭執，惟矢口否認有何
    傷害犯行，辯稱：伊並未與告訴人發生肢體衝突，亦無推打
    或拉扯告訴人之行為，又告訴人並非於案發當日即前往醫院
    驗傷，其所提出之診斷證明書上記載其所受傷害，不能證明
    係伊所造成，若告訴人指述伊實施傷害行為之過程屬實，告
    訴人所受之傷害將不僅只是如其診斷證明書所載之瘀傷而已
    云云。選任辯護人則為其辯護稱：告訴人於偵查中及原審審
    理時所述矛盾不一，與常理有違，所提診斷證明書僅可證明
    告訴人確有受傷，亦無法證明被告確有傷害行為，且告訴人
    指述被告推打過程之情節嚴重，若告訴人所述屬實，何以僅
    受如診斷證明書所記載之簡單瘀傷，足見告訴人所受傷害並
    非被告所造成云云。
二、經查：被告上開傷害犯行，業據告訴人於警詢中指述歷歷，
    復於偵查中及原審審理時具結證述甚詳，且有行政院衛生署
    豐原醫院95年7月10日第960號診斷證明書一紙及該院96年1
    月30日豐醫歷字第0960000708號函檢送之告訴人該次就醫之
    病歷影本資料等附卷可憑（詳偵卷第3頁、第22至24頁）。
    且查，告訴人於95年7月17日警詢時明確指稱：「... （被
    告）用手打我推我以致我跌倒受傷... 用手毆打我的手...
    」等語（詳偵卷第32至33頁）；於95年12月14日提出之告訴
    狀上載稱：「（被告）徒手毆打告訴人」等語（詳偵卷第1
    頁）；於96年1月17日偵訊時證稱：「（被告）用手打我身
    體，打我很多下，邊打邊罵... 」等語（詳偵卷第16頁）；
    復於96年2月13日偵訊時證稱：「（被告）在主臥室打我，
    一直打到餐廳跟廚房... 我不肯（離婚），他很不高興，就
    推打我，拉扯我，他推我身體，我用手去擋，從主臥室一直
    推打，最後是到餐廳時，當時他很大力的抓我右手，如果不
    是椅子擋住我，我的臉會撞到玻璃櫃... 當時我跌倒在地上
    ... 」等語（詳偵卷第42頁）；嗣於原審96年5月28日審理
    時證稱：「... 被告徒手打我，用手拉扯、推打我... 被告
    先從主臥室開始打我，先用手推打我，我就一直後退，被告
    就一直將我從主臥室推打到另一個房間... 最後將我推打到
    飯廳... 被告過程中一直有抓住我的手，最後那次他抓住我
    的右手，用另一隻手推我，我被他推之後，正面撞到飯廳的
    椅子，就連人帶椅跌倒... 」（詳原審卷第63頁）、「被告
    （一開始）用手推我身體，第一次推我時沒有打我，但後來
    開始有... 被告係用手用力往前推打我... 我一路被他推打
    往後跌倒... 過程中跌倒三、四次... 」（詳原審卷第65頁
    ）、「前二、三次跌倒時只有碰到地板，沒有撞到家具，但
    過程中或許也有受傷，因為會感到疼痛... 整個推打、跌倒
    等過程約二、三十分鐘... 被告過程中有很用力握住我的手
    腕等處」等語（詳原審卷第69至70頁），則綜觀告訴人歷次
    之指證中關於案發經過之主要癥結重點，包括：雙方肢體衝
    突係始自主臥房，告訴人一路遭被告推打，直到退居到飯廳
    而跌倒為止；過程中被告主要係以徒手正面推、打告訴人身
    體及抓握告訴人手腕；告訴人數度因被告之推打而跌倒在地
    ，最後一次係在飯廳因撞到椅子而摔倒等情，其先後所述均
    大致相符，所述情節並無相互矛盾或顯然悖於常情之處。又
    瘀傷通常是由於受到打擊或重跌所造成，或係身體表面血管
    因受碰撞破裂後所造成，而依據上開診斷證明書所記載，告
    訴人所受瘀傷集中於雙膝、右手肘及右手腕等處，要與告訴
    人所指稱遭被告用力抓握手腕及遭推打跌倒後軀體撞擊地面
    及家具之情節尚屬吻合；告訴人之指證，並非無據，自堪採
    信。
三、被告及選任辯護人雖以上詞置辯，惟查：
  1.告訴人歷次之指述，對於案發經過之主要癥結重點，並無前
    後不一之矛盾情事，業如前述，且以雙方當時推打、拉扯之
    時間長達二、三十分鐘，其間言語爭執及肢體衝突不斷，在
    此肢體接觸密集，口角爭執不斷，而內心情緒顯然相當激動
    之混亂場面，過程中在告訴人身上所累積形成之瘀傷，衡諸
    事理常情，顯難事後再以任何可能之追查方式，精準確認告
    訴人身體何部位之何一瘀傷，是被告於幾時幾分第幾次推打
    時，或係告訴人於幾時幾分第幾次因推打跌倒時所導致，選
    任辯護人謂告訴人對於如此重大爭吵理應記憶清晰，就被告
    是如何毆打，是推抑或是摔等等情節應可清楚記得，顯有誤
    會。
  2.被告及選任辯護人另爭執告訴人並非於案發當日即前往醫院
    驗傷，故據此質疑上開診斷證明書之證據證明力；惟查，身
    體表面可得觀察之瘀傷，通常是因表皮血管受碰撞破裂後所
    導致，肉眼即可觀知血液滲入肌膚組織之情形，且肌膚組織
    之顏色會由紅繼而轉為青紫，數日後方逐漸被吸入體內而淡
    化，通常病患受傷部位最後會呈現青紫色污斑狀，亦會有疼
    痛感及皮下腫脹現象，而輕微的瘀傷經過數天後會自然痊癒
    等事實，為公眾所周知之事，而依據上開診斷證明書及病歷
    資料影本所示，告訴人係於案發後2日內之6月27日即已前往
    就診，則告訴人之受傷部位於傷害發生後2日內，仍會呈現
    瘀青，應無疑問，故告訴人縱非案發當日即前往醫院驗傷，
    其所受傷害於2日內仍得以肉眼清楚觀知，尚與事理常情無
    違。且查，告訴人雖遲至案發後15日之7月10日始向行政院
    衛生署豐原醫院申請該份診斷證明書，然告訴人於案發後未
    幾，或情緒混亂尚未平復、或理智上無法接受遭受暴力相向
    之事實、或念及夫妻之情、或出於繼續維持婚姻之期待、或
    因不諳法律保障程序等等，因尚未思及或決定採取申請民事
    保護令或提出刑事傷害告訴等手段，而未於案發當日或就診
    該日同時申請該份診斷證明書，尚難謂與一般事理常情有何
    不容之處，且告訴人係於95年7月17日始向臺中縣警察局豐
    原分局就此次傷害事件通報家庭暴力案件，並提出該診斷證
    明書為證，再繼而向臺灣臺中地方法院申請核發保護令等情
    （按經臺灣臺中地方法院先於95年7月28日核發95年度暫家
    護字第667號民事暫時保護令，繼於95年12月29日核發95年
    度家護字第1109號民事通常保護令），有臺中縣警察局豐原
    分局暫時保護令聲請書狀、處理家庭暴力與兒少保護案件調
    查紀錄（通報）表、告訴人警詢筆錄各1份在卷可按（以上
    詳偵卷第28至33頁），並有臺灣臺中地方法院95年度暫家護
    字第667號、95年度家護字第1109號等裁定附卷可稽（以上
    詳原審卷第37至38頁、第40至41頁），已足以合理解釋告訴
    人為何於95年7月10日始決定向行政院衛生署豐原醫院申請
    該份診斷證明書；故被告及其選任辯護人以告訴人就診之時
    間及開立診斷證明書之時間並非案發之日，即空言指摘該診
    斷證明書之證據證明力，尚難認有據。
  3.被告與選任辯護人另爭執告訴人所述若屬實，不可能僅受有
    簡單瘀傷云云；然查，依據告訴人所指稱之情節以觀，被告
    既僅係徒手推打、拉扯、抓握告訴人之軀體及手腕等處，過
    程中並因此導致告訴人跌倒，則被告既非持任何其他硬物或
    鈍器向告訴人身體攻擊，而徒手之力道本極其有限，故最後
    僅造成雙方肢體接觸處及告訴人跌倒後遭撞擊處形成瘀傷，
    尚屬事理之常，被告及選任辯護人上開辯解，難謂合理。又
    縱使被告對告訴人施以推打、拉扯及抓握等肢體動作時，或
    許意在洩憤、或許係為制止告訴人之哭罵、抑或許僅係被告
    一時情緒衝動控制不佳而為，亦即被告之原意或許並非出於
    必致告訴人身體受有一定程度之傷害為其目的，然被告既亦
    明確供稱：告訴人體質本來就容易受有瘀傷等語（詳原審卷
    第72頁及本院審理筆錄），綜合前述告訴人受傷狀況及案發
    過程交相以觀，被告與告訴人間之肢體衝突既持續有一段時
    間，且被告之力道足以使告訴人一路從主臥室被推到飯廳，
    並於過程中因而跌倒數次，故被告理應知悉以其力道之輕重
    與肢體接觸時間之長短，應已達足以傷害告訴人身體之程度
    ，從而，縱令被告原無以徒手方式傷害告訴人身體之直接故
    意，亦足認被告得以預見告訴人身體將因此受傷，且其對於
    告訴人受傷結果之發生並不違背其本意，其至少亦有傷害告
    訴人之身體之間接故意，應堪認定。
四、本件事證業臻明確，被告及選任辯護人上開辯解，均不足以
    對於本案積極證據產生合理之懷疑，被告上開傷害之犯行，
    洵堪認定。
五、新舊法比較之說明：
  (一)刑法第二條第一項規定：
    被告行為後，刑法第二條第一項業於94年2月2日修正公布，
    並自95年7月1日起施行。修正後刑法第二條第一項規定，已
    將新舊法律適用之「從新從輕」原則，改採「從舊從輕」原
    則，而此規定僅係規範行為後法律變更所生新舊法律比較適
    用之準據法，並非實體刑罰法律，自不生行為後法律變更之
    比較適用之問題，應逕行適用新法第二條第一項之規定，為
    「從舊從輕」之比較，合先敘明。
  (二)刑法第二百七十七條第一項法定刑為罰金部分：
    被告行為後，刑法第三十三條第五款業於同次修法修正公布
    施行；修正後刑法第三十三條第五款規定「罰金：新臺幣一
    千元以上，以百元計算之。」，與修正前刑法第三十三條第
    五款規定「罰金：一元以上。」不同。比較新舊法結果，以
    舊法較有利於行為人，故關於法定罰金刑部分，應適用修正
    前刑法第三十三條第五款之規定。至於法定刑為罰金之提高
    標準之新舊法適用部分，被告行為後，關於刑法罰金刑部分
    ，業於95年6月14日以華總一義字第09500035181號令增訂公
    布刑法施行法第一條之一，明定：「中華民國94年1月7日刑
    法修正施行後（按指95年7月1日施行），刑法分則編所定罰
    金之貨幣單位為新台幣。94年1月7日刑法修正時，刑法分則
    編未修正之條文定有罰金刑者，自94年1月7日刑法修正施行
    後，就其所定數額提高為三十倍。但72年6月26日到94年1月
    7 日新增或修正之條文，就其所定數額提高為三倍。」，與
    該條增訂公布前，就罰金刑部分所適用之罰金罰鍰提高標準
    條例第一條前段、現行法規所定貨幣單位折算新臺幣條例第
    二條規定不同。而刑法第二百七十七條第一項係刑法分則編
    未修正之條文而定有罰金刑者，比較新舊法適用之結果，其
    關於法定罰金刑部分之提高標準，新法並無較有利於被告之
    情形，故本案關於法定罰金刑提高標準部分，應適用行為時
    之法律即罰金罰鍰提高標準條例第一條及現行法規所定貨幣
    單位折算新臺幣條例第二條。
  (三)刑法第四十一條第一項易科罰金規定：
    被告行為後，刑法第四十一條第一項前段亦於同次修法修正
    公布施行；修正前刑法第四十一條第一項前段規定：「犯最
    重本刑為五年以下有期徒刑以下之刑之罪，而受六個月以下
    有期徒刑或拘役之宣告，因身體、教育、職業、家庭之關係
    或其他正當事由，執行顯有困難者，得以一元以上三元以下
    （按指銀元）折算一日，易科罰金。」，又被告行為時之易
    科罰金折算標準，修正前罰金罰鍰提高標準條例第二條前段
    （現已刪除）規定，就其原定數額提高為一百倍折算一日，
    則本件被告行為時之易科罰金折算標準，應以銀元三百元折
    算一日，經折算為新臺幣後，應以新臺幣九百元折算為一日
    。惟修正後之刑法第四十一條第一項前段則規定：「犯最重
    本刑為五年以下有期徒刑以下之刑之罪，而受六個月以下有
    期徒刑或拘役之宣告者，得以新臺幣一千元、二千元或三千
    元折算一日，易科罰金。」比較修正前後之易科罰金折算標
    準，以修正公布施行前之規定，較有利於行為人，則應適用
    修正前刑法第四十一條第一項前段及罰金罰鍰提高標準條例
    第二條規定，定其折算標準。
六、論罪科刑部分：
    核被告所為，係犯刑法第二百七十七條第一項之普通傷害罪
    。被告與告訴人係夫妻關係，二人間屬家庭暴力防治法第三
    條第一款所定之家庭成員，被告故意徒手推打、拉扯、抓握
    告訴人之軀體及手腕等處，進而使其跌倒，致告訴人受有上
    開傷害，被告實施上開家庭暴力行為而成立刑法之傷害罪，
    係屬家庭暴力防治法第二條第二項所稱之家庭暴力罪。原審
    認被告罪證明確，予以論罪科刑，固非無見，惟被告犯罪時
    間係於96年4月24日以前，符合中華民國九十六年罪犯減刑
    條例第2條第1項之規定，應減其刑期二分之一，原審未及適
    用，尚有未洽；(被告行為後，刑法第二條第一項業於94年2
    月2日修正公布，並自95年7月1日起施行。原審雖於理由中
    論及「修正後刑法第二條第一項規定，已將新舊法律適用之
    「從新從輕」原則，改採「從舊從輕」原則，而此規定僅係
    規範行為後法律變更所生新舊法律比較適用之準據法，並非
    實體刑罰法律，自不生行為後法律變更之比較適用之問題，
    應逕行適用新法第二條第一項之規定，為「從舊從輕」之比
    較」一節，惟於據上論斷欄卻漏引刑法第二條第一項，亦有
    疏漏)，被告上訴意旨以否認犯行指摘原判決不當，雖不足
    採，惟原判決既有上開可議之處，自應由本院撤銷改判。爰
    審酌被告無前科，素行尚稱良好，此有臺灣高等法院被告前
    案紀錄表一件在卷可稽，被告與告訴人間因離婚問題久已不
    睦，於本案口角衝突發生當時，竟一時情緒衝失控，以肢體
    衝突相向，殊不可取，幸告訴人所受傷害尚屬輕微，又被告
    始終否認犯行，猶仍一再矯辯之犯後態度不佳，暨其智識程
    度等一切情狀，量處如主文所示之刑，並諭知易科罰金之折
    算標準，並依中華民國九十六年罪犯減刑條例第2條第1項第
    3款之規定，減其刑期二分之一，並諭知易科罰金之折算標
    準。
據上論斷，應依刑事訴訟法第三百六十九條第一項前段、第三百
六十四條、第二百九十九條第一項，刑法第二條第一項、第十一
條、第二百七十七條第一項、第四十一條第一項前段（修正前）
，罰金罰鍰提高標準條例第一條前段、第二條（修正前），現行
法規所定貨幣單位折算新臺幣條例第二條，中華民國九十六年罪
犯減刑條例第二條第一項第三款、第七條，判決如主文。
本案經檢察官甲○○到庭執行職務。
中　　華　　民　　國　　96　　年　　9 　　月　　19　　日
            刑事第十庭　審判長法　官　林  照  明
                         　   法　官  林  欽  章
                              法  官  郭  瑞  祥
上列正本證明與原本無異。
不得上訴。
                              書記官  李  妍  嬅
中　　華　　民　　國　　96　　年　　9 　　月　　19　　日
附錄本案論罪科刑法條全文：
中華民國刑法第二百七十七條第一項
傷害人之身體或健康者，處三年以下有期徒刑、拘役或一千元以
下罰金。
